臺灣高等法院臺中分院民事判決　100年度上易字第53號
上　訴　人　劉冬秀
訴訟代理人　廖本揚律師
被　上訴人　劉清秀
訴訟代理人　蔡譯智律師
複　代理人　陳偉展律師
　　　　　　杜錦萍
上列當事人間請求不動產所有權移轉登記等事件，上訴人對於中
華民國99年12月9日臺灣苗栗地方法院99年度訴字第247號第一審
判決提起上訴，本院於100年4月12日言詞辯論終結，判決如下：
    主  文
上訴駁回。
第二審訴訟費用由上訴人負擔。
    事實及理由
一、上訴人起訴主張：其原為如原判決附表所示不動產之所有權
    人，被上訴人為其妹妹，於民國（下同）94年3月間向上訴
    人表示：伊認為上訴人患有聽障及輕度智能不足，無力照顧
    自己，請上訴人將系爭不動產過戶予被上訴人，被上訴人會
    照顧上訴人之生活，上訴人因信任被上訴人之說詞，乃將系
    爭不動產贈與被上訴人，惟附帶要求被上訴人須同意讓上訴
    人於系爭建物內住到老死，雙方並於同年4月12日辦妥不動
    產所有權移轉登記。詎料，上訴人將系爭不動產贈與被上訴
    人後，被上訴人並未依約照顧上訴人之生活，任由上訴人自
    生自滅，更拒絕上訴人之國標舞學生上門，且指使被上訴人
    之女兒於白天在屋內客廳睡覺，使上訴人之美髮客人不敢前
    來；被上訴人更於99年5月6日以侵入住宅為由，向南苗派出
    所報案，請警員至上訴人住處，將上訴人之多名國標舞學生
    趕走，並張貼告示，宣稱未經其許可不得擅自進入屋內，嗣
    被上訴人又於同年6月2日將上訴人之衣物打包後丟出門外，
    要求上訴人搬離住處，經上訴人苦苦哀求，始得重行入內居
    住。上訴人將系爭不動產贈與被上訴人，係以被上訴人照顧
    上訴人之生活、並讓上訴人居住到老死為附帶條件，應屬附
    負擔之贈與，今被上訴人於受贈後，並未履行讓上訴人居住
    之負擔，反將上訴人趕出家門，上訴人依民法第412條第1項
    規定撤銷對被上訴人之贈與，並依同法第419條第2項、第17
    9條之規定，請求被上訴人將系爭不動產移轉登記予上訴人
    等語；並聲明：被上訴人應將如原判決附表所示之不動產所
    有權移轉登記予上訴人。
二、被上訴人則以：系爭不動產原係兩造之母劉范桂英所有，兩
    造之父劉生榮於92年3月27日以買賣為由，實為信託登記之
    方式，移轉至上訴人名下，然實際有處分權人仍為劉生榮，
    嗣因劉生榮怕上訴人變賣系爭不動產，而要求上訴人以贈與
    為名義，移轉登記至被上訴人名下，此經臺灣苗栗地方法院
    檢察署（下稱苗栗地檢署）檢察官於94年度偵字第3555號不
    起訴處分書內記載甚詳。是兩造間根本未有如上訴人所稱被
    上訴人同意讓上訴人在屋內住到老死之負擔約定，上訴人應
    就此負舉證之責任。姑不論上訴人提起本件訴訟之原因為何
    ，被上訴人本即對上訴人照顧有加，且上訴人原本即居住於
    系爭建物內，被上訴人從未將其衣物丟棄或要求其遷出，上
    訴人前揭所稱並非事實；上訴人另謂兩造間約定被上訴人應
    照顧上訴人之生活，為贈與之附帶條件，然迄未見其就此提
    出任何證據加以證明，且上訴人有2名成年子女，上訴人自
    身亦有謀生能力，何須被上訴人照顧等語，資為抗辯。
三、原審審酌兩造提出之攻擊防禦方法後，為上訴人敗訴之判決
    。上訴人不服，提起上訴，兩造於本院各自聲明及補充陳述
    如下：
  (甲)聲明方面：
  (一)上訴人部分：1.原判決廢棄；2.被上訴人應將原判決附表所
    示不動產移轉登記予上訴人。
  (二)被上訴人部分：上訴駁回。
  (乙)補充陳述方面：
  (一)上訴人部分：
  1.被上訴人雖否認雙方間訂有附負擔之贈與，惟由下情當可證
    明上訴人所言為真：
    (1)被上訴人遠嫁台北，並未居住於系爭不動產，而上訴人實
      際居住於系爭不動產內，又育有2子，豈有可能無端將系
      爭不動產無條件贈與予被上訴人？
    (2)系爭附負擔同意書係由被上訴人書寫後，再由上訴人抄寫
      ，同意書乃被上訴人所執有，非上訴人所執有，倘兩造間
      並無附負擔之贈與存在，該書面之原本豈有可能為被上訴
      人所收執並保存至今？
    (3)被上訴人於苗栗地檢署94年度交查字第37號偽造文書案件
      94年8月4日訊問期日陳稱：「（問：為何93年11月申請印
      鑑證明，而94年4月才辦理過戶登記？）因我爸爸也怕我
      不穩，而且我姐姐也有立字據給我（庭呈原本，經核無誤
      ，命影印附卷，原件發還。）」等語。被上訴人於苗栗地
      檢署94年度偵字第3555號偽造文書偵查案件中陳稱：「伊
      係經其父劉生榮之命陪同告訴人至戶政機關辦理印鑑證明
      ，因其父害怕房屋遭告訴人變賣無處可去，乃作主以贈與
      為由，將上開不動產移轉登記與伊，且一切經過告訴人均
      知情，而且立有同意書」等語，由此顯見被上訴人早於不
      動產贈與之際即取得系爭同意書，證明兩造間確實訂有附
      負擔之贈與。
    (4)上訴人於向臺灣苗栗地方法院（下稱苗栗地院）聲請對被
      上訴人核發支付命令，經該院以96年度促字第14876號受
      理在案。
      對此，被上訴人仍提出該同意書以資抗辯，益證兩造間確
      實訂有附負擔之贈與。
    (5)被上訴人於原審陳稱：「（問：你的意思是你同意讓原告
      在房子內終生居住？）是的。」與系爭附負擔書面意旨相
      同，更見上訴人所言不虛。
  2.被上訴人未履行兩造贈與契約約定之負擔，有證人陳水吉、
    林保豐等人可證。
  (二)被上訴人部分：
  1.系爭同意書純係上訴人自行書寫製作，絕非被上訴人要求其
    抄寫，被上訴人根本沒有同意該同意書「住到老至死不得有
    意見」內容，否則被上訴人應會在該分文件上簽名。被上訴
    人係因上訴人於94年6月21日提起偽造文書一案，被上訴人
    於系爭不動產尋找相關事證時無意間看到系爭同意書，而提
    出於前開刑事案件及苗栗地院96年度促第字14876號支付命
    令聲明異議狀內。否則為何被上訴人將該同意書提出於前開
    苗栗地檢署94年度交查字第37號訊問時上訴人會堅絕否認（
    按若上訴人承認豈非有誣告之嫌？）。另被上訴人於原審訊
    問時，本即表示基於姐妹之情，即使沒有該分同意書亦會讓
    上訴人居住終身，此係基於人情之常，並非即表示被上訴人
    同意該同意書附負擔之記載。
  2.證人陳水吉與林保豐均證稱向上訴人學社交舞，為上訴人社
    交舞的學生，係上訴人極為熟稔朋友，而且二名證人就兩造
    是否有同意書或其他約定均係聽他人所述非親自見聞，則證
    人陳水吉、林保豐證詞顯有偏頗之虞，而不足採信。上訴人
    係為本件訴訟故意搬離系爭建物，非遭被上訴人驅趕。
四、本院之判斷：
  (一)上訴人主張其原為系爭不動產之所有權人，被上訴人為其妹
    妹，上訴人於94年3月間將系爭不動產贈與被上訴人，雙方
    並於同年4月12日辦妥不動產所有權移轉登記等情，業據其
    提出戶籍謄本、土地及建物登記謄本等件為證，且為被上訴
    人所不爭執，應堪信上訴人此部分之主張為真實。
  (二)按當事人主張有利於己之事實，就其事實有舉證之責任；民
    事訴訟法第277條前段定有明文。上訴人雖主張：其將系爭
    不動產贈與被上訴人，係以被上訴人應照顧上訴人之生活、
    並讓上訴人在系爭建物內居住到老死為附帶條件，應屬附負
    擔之贈與云云，然此節業為被上訴人所否認，而上訴人就其
    所稱上開事實，係提出同意書乙紙為證（見原審卷第9頁、
    本院卷第53頁），然查：
    1.該份同意書僅由上訴人單方自行簽立，雖載明：「本人劉
      冬秀同意把房子無條件過給妹妹劉清秀，但妹妹劉清秀必
      須讓姊姊劉冬秀住到老、至死不得有意見」等語，但被上
      訴人並未於該同意書上簽名或蓋章，難認被上訴人確有同
      意上開條件之情事。上訴人雖聲稱其曾對被上訴人聲請核
      發支付命令，經原法院以96年度促字第14876號准予核發
      支付命令後，被上訴人對該支付命令聲明異議時，曾提出
      前開同意書，及被上訴人於刑事偽造文書偵查案件中亦曾
      提及該同意書，足見被上訴人已同意該同意書之內容云云
      ，然被上訴人業已陳明：因上訴人於辦妥贈與之移轉登記
      後反悔，對被上訴人聲請支付命令，又告被上訴人刑事偽
      造文書，被上訴人為使法院知悉贈與移轉登記為上訴人本
      人所同意，乃於對支付命令聲明異議時將上開同意書提出
      供法院參酌等語（見原審卷第64、65頁）。被上訴人在聲
      明異議及在刑事偽造文書偵查案件中提出該份文書，既係
      向法院及檢察官表明上訴人曾立有該同意書，以佐證其取
      得系爭不動產之移轉登記乃出於上訴人自願性之贈與及被
      上訴人並未涉偽造文書等情，自不得單純以被上訴人提出
      該份文書之行為，即率爾認定被上訴人同意該同意書上所
      載之條件。被上訴人於原審訊問時，固表示基於姐妹之情
      ，即使沒有該分同意書亦會讓上訴人居住終生等情（見原
      審卷第64頁），然被上訴人已陳明係基於手足情份之故而
      願意讓上訴人終生居住於系爭不動產，亦尚難憑此即認被
      上訴人同意該同意書附負擔之記載。
    2.證人陳水吉與林保豐雖於本院證稱曾聽聞上訴人將房子過
      戶給被上訴人，對於上訴人有寫同意書同意將房子過戶給
      被上訴人之事並不清楚，99年5月6日當天他們在系爭房子
      學跳舞，有警察來趕他們等語，惟查證人陳水吉與林保豐
      均為上訴人社交舞的學生，係上訴人極為熟稔之朋友，其
      所為證詞已難認無偏頗之虞；況其2人就兩造是否有同意
      書或其他約定均係聽他人所述，非親自見聞，則證人陳水
      吉、林保豐之證詞實難為有利於上訴人之認定。
    3.上訴人另聲稱兩造間尚約定系爭不動產之贈與以被上訴人
      應照顧上訴人之生活為附帶條件乙節，上訴人自承僅有口
      頭約定，而未提出其他任何證據方法加以證明（見原審卷
      第48、64頁），亦難信其此部分之主張為真實。
  (三)綜上，上訴人既未能就上開事實加以舉證，其空言聲稱兩造
    間就系爭不動產之贈與，以被上訴人應照顧上訴人之生活、
    並讓上訴人在系爭建物內居住到老死為附帶條件，應屬附負
    擔之贈與云云，即非可採。是上訴人主張撤銷贈與，而請求
    被上訴人將系爭不動產所有權移轉登記予上訴人，即無理由
    ，應予駁回。原審為上訴人敗訴之判決，核無不合，上訴人
    對原判決提起上訴，指摘原判決不當，求予廢棄改判，為無
    理由，應駁回其上訴。
五、本件事證已臻明確，兩造其餘攻擊防禦方法及舉證，經審核
    後認對本件判決結果不生影響，不予一一論列，併予明。
六、據上論結，本件上訴為無理由，依民事訴訟法第449條第l項
    、第78條，判決如主文。
中    華    民    國   100    年    4     月    26    日
                民事第五庭    審判長法  官  李寶堂
                                    法  官  古金男
                                    法  官  王重吉
以上正本係照原本作成。
不得上訴。
                                    書記官  林玉惠
中    華    民    國   100    年    4     月    26    日
                                                      Ａ